ACORDAO-COMPLETO-2486104

ACÓRDÃO 8391/2021 ATA 21/2021 - SEGUNDA CÂMARA

VISTOS, relatados e discutidos estes autos de Embargos de Declaração opostos por Agnaldo Fernandes Silva em face do Acórdão 5089/2021-TCU-Segunda Câmara (Relator Ministro Raimundo Carreiro) , que negou provimento a pedido de reexame interposto contra o Acórdão 5642/2020-TCU-Segunda Câmara (Rel. Min. Ana Arraes) , por meio o Tribunal decidiu aplicar multa ao gestor, ora embargante, em razão do reiterado descaso por determinações e diligências desta Corte de Contas.
ACORDAM os ministros do Tribunal de Contas da União, reunidos em Sessão da Segunda Câmara, ante as razões expostas pelo Relator, e com fundamento nos arts. 34, da Lei 8.443/1992, e 287, do RI/TCU, em:
9.1. conhecer dos Embargos de Declaração e, no mérito, rejeitá-los; e
9.2. dar ciência ao embargante e demais interessados a respeito do inteiro teor deste acórdão, informando que esta deliberação, acompanhada do Relatório e do Voto que a fundamentam, está disponível para consulta no endereço www.tcu.gov.br/acordaos.

Embargos de declaração (peça 80) opostos por Agnaldo Fernandes Silva, Pró-Reitor de Pessoal da Universidade Federal do Rio de Janeiro, contra o Acórdão 5.089/2021-TCU-2ª Câmara (peça 71),

Segunda Câmara

Universidade Federal do Rio de Janeiro.

3. Embargante: Agnaldo Fernandes Silva (XXX.001.337-XX).

13.1. Ministros presentes: Bruno Dantas (Presidente), Augusto Nardes, Aroldo Cedraz e Raimundo Carreiro (Relator).
13.2. Ministro-Substituto presente: Marcos Bemquerer Costa.

AGNALDO FERNANDES SILVA

RAIMUNDO CARREIRO

Ministro Raimundo Carreiro.

Tratam os autos de embargos de declaração opostos por Agnaldo Fernandes Silva em face do Acórdão 5089/2021-TCU-Segunda Câmara, de minha relatoria, que negou provimento a pedido de reexame interposto contra o Acórdão 5642/2020-TCU-Segunda Câmara (Rel. Min. Ana Arraes) , por meio o Tribunal decidiu aplicar multa ao gestor, ora embargante, em razão do não atendimento a determinação do TCU (Acórdão 13573/2016-TCU-Segunda Câmara; Rel. Min. Ana Arraes) , que ordenou a exclusão de parcelas de URV e URP dos proventos de beneficiários de atos de aposentadoria apreciados nestes autos. 
2.	Reproduzo a seguir, nos termos do art. 1º, § 3ª, inciso I, da Lei 8.443/1992, a instrução lavrada no âmbito da Secretaria de Recursos (peça 87) , a qual contou com a concordância do Diretor da unidade (peça 88) :
INTRODUÇÃO
1.	Trata-se de embargos de declaração (peça 80) opostos por Agnaldo Fernandes Silva, Pró-Reitor de Pessoal da Universidade Federal do Rio de Janeiro, contra o Acórdão 5089/2021-TCU-Segunda Câmara (peça 71) , que teve como relator o Excelentíssimo Senhor Ministro Raimundo Carreiro.
1.1. A deliberação recorrida apresenta o seguinte teor:
VISTOS, relatados e discutidos estes autos de pedido de reexame interposto pelo Sr. Agnaldo Fernandes Silva, Pró-Reitor de Pessoal da Universidade Federal do Rio de Janeiro, contra o Acórdão 5642/2020-TCU-Segunda Câmara (Relatora Ministra Ana Arraes) . 
ACORDAM os ministros do Tribunal de Contas da União, reunidos em sessão da 2ª Câmara, ante as razões expostas pelo Relator, e com fundamento no art. 48 da Lei 8.443/1992, c/c os arts. 285, § 2º, e 286, parágrafo único, do Regimento Interno/TCU, em: 
9.1. conhecer do pedido de reexame interposto pelo Sr. Agnaldo Fernandes Silva, para, no mérito, negar-lhe provimento; 
9.2. dar ciência ao recorrente e demais interessados a respeito do inteiro teor deste acórdão, informando que esta deliberação, acompanhada do Relatório e do Voto que a fundamentam, está disponível para consulta no endereço www.tcu.gov.br/acordaos, além de esclarecer que, caso requerido, este Tribunal poderá fornecer sem custos as correspondentes cópias impressas; e
9.3. restituir os autos à Secretaria de Fiscalização de Integridade de Atos e Pagamentos de Pessoal e de Benefícios Sociais (Sefip) , para adoção das providências determinadas no item 9.9 e acompanhamento das medidas determinadas no item 9.10, ambos do Acórdão 5642/2020-TCU-Segunda Câmara.
 (destacamos) 
HISTÓRICO 
2.	O Tribunal de Contas da União negou provimento ao pedido de reexame (peça 55) interposto pelo Pró-Reitor de Pessoal da Universidade Federal do Rio de Janeiro contra o Acórdão 5642/2020-TCU-Segunda Câmara (peça 47) , que aplicou multa de R$ 10.000,00 (dez mil reais) a Agnaldo Fernandes Silva, haja vista o reiterado descaso por determinações e diligências da Corte de  Contas.
2.1.	Cabe ressaltar que, no monitoramento do Acórdão 13573/2016-TCU-Segunda Câmara, de relatoria da Ministra Ana Arraes, por meio do qual foram considerados ilegais dois atos de concessão de aposentadoria em razão dos pagamentos de rubricas alusivas a planos econômicos baseados em sentenças judiciais (URP - 26,05%, 28,86% e URV - 3,17%) , a Sefip verificou que havia sido excluída dos proventos de um aposentado a parcela relativa ao índice de 28,86%, mas permaneciam sendo pagas as referentes à URP (R$ 467,29) e URV (R$ 56,86) . No caso da outra aposentada, houve a exclusão dos pagamentos de URP e 28,86%, contudo, a URV (R$ 60,83) continuou sendo paga em rubrica destacada. Também constatou a unidade técnica não terem sido enviados novos atos em favor dos inativos.
2.2.	Em decorrência, foram efetuadas novas diligências, com reiteração acerca do cumprimento das determinações da Corte de Contas. Não obtida resposta do jurisdicionado, foi realizada a audiência de Agnaldo Fernandes Silva, Pró-Reitor de Pessoal, para que apresentasse suas justificativas pela não adoção das providências decorrentes do julgamento pela ilegalidade dos atos de aposentadoria integrantes dos presentes autos.
2.3.	Regularmente notificado, o responsável não se manifestou nem atendeu à audiência, sendo considerado revel, nos termos do art. 12, § 3º, da Lei 8.443/1992, com a aplicação da multa prevista no art. 58, inciso IV, da Lei 8.443/1992 e no art. 268, inciso VII, do Regimento Interno, no valor de R$ 10.000,00, ante o seu reiterado descaso por determinações e diligências do TCU.
2.4.	Irresignado com o não provimento do pedido de reexame, o sr. Agnaldo Fernandes Silva opôs embargos de declaração (peça 80) , cuja argumentação será abordada mais adiante.
ADMISSIBILIDADE
3.	O Excelentíssimo Senhor Ministro Raimundo Carreiro, mediante despacho de peça 83, determinou a remessa dos autos à Serur, para exame de admissibilidade e instrução dos embargos, com fulcro nos artigos 50 e 56 da Resolução TCU 259/2014, c/c o artigo 52, inciso II, da Resolução TCU 305/2018.
3.1.	Reitera-se o exame de admissibilidade realizado pelo Sar/Serur (peças 85 e 86) , que opinou pelo conhecimento dos embargos, nos termos do artigo 34, § 2º, da Lei 8.443/1992, c/c o artigo 287, § 3º, do RI/TCU, suspendendo-se os efeitos do subitem 9.1 do Acórdão 5089/2021-TCU-Segunda Câmara (peça 71) . A análise de mérito ficou a cargo da 2ª Diretoria Técnica, conforme o que dispõe o art. 51, inciso II, da Resolução TCU 253/2012.
EXAME DE MÉRITO
4.           Delimitação
Constitui objeto do presente recurso definir se ocorreu omissão e contradição no acórdão embargado, que teria desconsiderado não ter havido dolo ou erro grosseiro na atuação do gestor público.
5.	Da ocorrência de omissão e contradição 
5.1.	O embargante aponta a ocorrência de omissão e contradição quanto à análise de aplicação do princípio da segurança jurídica já que desconsidera que não houve dolo ou erro grosseiro na atuação do gestor público, aduzindo o que se segue:
5.2.	A decisão embargada negou provimento ao pedido de reexame sob o fundamento principal de que a decisão judicial relativa ao índice de 3,17% (URV) não tem o condão de obstar sua incorporação por reajustes posteriores, bem como que a imposição da multa ocorreu, portanto, pelo descumprimento da adoção de providências para promover a absorção da URV e da falta de atendimento à diligencia do Tribunal. 
5.3.	O acordão observou ainda que não se atrai a aplicação dos artigos 22 e 28 do Decreto-Lei 4.657/1942, incluídos pela Lei 13.655/2018, uma vez que o cumprimento das determinações e diligências prescindiam de qualquer esforço interpretativo de normas sobre gestão pública. 
5.4.	Ocorre que a não implementação da incorporação do percentual de URV decorre da existência de decisão judicial ainda vigente (Processo 0063635-20.1999.4.02.5101) . Assim, impossível depreender que, ao manter o pagamento da parcela, o embargante teria agido com dolo ou cometido erro grosseiro. 
5.5.	Em que pese a Corte de Contas ter fundamentado a decisão no fato de que não se trata de interpretação de norma sobre gestão pública, é necessário observar que o artigo 28 do Decreto-Lei 4.657/1942, incluído pela Lei 13.655/2018, prevê apenas que a responsabilização pessoal do gestor público por suas decisões, como no caso, pressupõe a existência de dolo ou erro grosseiro - o que não se verifica. Veja-se: 
Art. 28. O agente público responderá pessoalmente por suas decisões ou opiniões técnicas em caso de dolo ou erro grosseiro. (Incluído pela Lei 13.655/2018) 
5.6.	A existência de dolo requer a má-fé do agente e a consciência de irregularidade no ato praticado, no caso a manutenção do índice de 3,17%, o que não ocorreu. 
5.7.	O descumprimento parcial do acordão se deu em razão da existência de decisão judicial, ainda vigente, que determina o pagamento da URV. 
5.8.	Pelo mesmo motivo, não há o que se falar em erro grosseiro do embargante, visto que acreditava estar apenas cumprindo decisões judiciais e que, de acordo com o próprio entendimento do TCU, que indica a impossibilidade de se descumprir determinações do Poder Judiciário.
5.9.	A atuação do embargante jamais se deu com o intuito de se descumprir, deliberadamente, as determinações da Corte de Contas, não havendo que se falar em dolo ou erro grosseiro. 
5.10.	Assim, considerando que o recorrente não praticou qualquer ato suscetível de multa, apresenta-se de direito a reforma do julgado, com vistas rever o ponto relativo à sanção que lhe fora aplicada. 
5.11.	Necessário salientar que o acordão recorrido erroneamente faz menção à necessidade de se tratar de interpretação de normas de gestão pública, o que não se aplica ao disposto pelo artigo 28 do Decreto-Lei 4.657/1942, incluído pela Lei 13.655/2018, que, como visto, trata apenas da responsabilização pessoal por decisões ou opiniões técnicas do gestor público, independentemente da matéria a que se referem. 
5.12.	Considerando a omissão e contradição relatada, consistente na análise parcial dos argumentos lançados pelo recorrente no pedido de reexame, é necessário a reforma do acordão, para desconsiderar a multa aplicada ao embargante, pois sua manutenção viola a previsão do artigo 28 do Decreto-Lei 4.657/1942, incluído pela Lei 13.655/2018. 
5.13.	Pelas razões expostas, pretende o embargante que os presentes embargos de declaração sejam acolhidos, com a atribuição de efeitos infringentes, para que seja dispensado do pagamento da multa.
Análise:
5.14.	 Os embargos de declaração têm por finalidade corrigir obscuridade, omissão ou contradição em deliberações do Tribunal. Seu objetivo não é o de proporcionar novo julgamento da questão posta nos autos, mas somente o de esclarecer, interpretar ou completar o pronunciamento anteriormente emitido, em benefício de sua compreensão ou inteireza.
5.15.	A contradição que enseja embargos deve ocorrer entre as razões de decidir contidas no voto do Ministro-Relator e a deliberação proferida no acórdão embargado, o que não se configurou nestes autos apreciados de forma unitária.
5.16.	 Já a omissão atacável por embargos declaratórios é a lacuna condizente com a conclusão do julgado, não a que se refere aos argumentos das partes, os quais podem ser rejeitados implicitamente. Não está o relator obrigado a responder um a um os argumentos invocados, se apenas um deles é suficiente para a solução da lide, conforme pacífica jurisprudência desta Corte de Contas assentada nos Acórdão 153/2003-TCU-Plenário (Ministro-Relator Guilherme Palmeira) , 1.488/2004-TCU-1ª Câmara (Relator Ministro-Substituto Marcos Bemquerer) e 1.016/2008-TCU-Plenário (Ministro-Relator Ubiratan Aguiar) . 
5.17.	No mesmo sentido, pode ser citado o entendimento firmado em precedente do STJ - 1ª Turma (EDcl no RMS 21.800. Relator Ministro José Delgado, DJ 14/12/2006) :
PROCESSUAL CIVIL. EMBARGOS DE DECLARAÇÃO. INEXISTÊNCIA DE IRREGULARIDADES NO ACÓRDÃO. DESNECESSIDADE DE EXAME DE DISPOSITIVOS PERQUERIDOS.
1. Não ocorrência de irregularidades no acórdão quando a matéria que serviu de base à oposição do recurso foi devidamente apreciada, com fundamentos claros e nítidos, enfrentando as questões suscitadas ao longo da instrução, tudo em perfeita consonância com os ditames da legislação e jurisprudência consolidada. O não acatamento das teses deduzidas no recurso não implica cerceamento de defesa. Ao julgador cumpre apreciar o tema de acordo com o que reputar atinente à lide. Não está obrigado a julgar a questão de acordo com o pleiteado pelas partes, mas sim com o seu livre convencimento (art. 131 do CPC) , utilizando-se dos fatos, provas, jurisprudência, aspectos pertinentes ao tema e da legislação que entender aplicável ao caso. As funções dos embargos de declaração, por sua vez, são, somente, afastar do acórdão qualquer omissão necessária para a solução da lide, não permitir a obscuridade por acaso identificada e extinguir qualquer contradição entre premissa argumentada e conclusão.
2. Enfrentamento de todos os pontos necessários ao julgamento da causa, sendo desnecessário o exame/indicação expressa dos dispositivos que arguiu nos aclaratórios.
3. Embargos rejeitados.
5.18.	Em consonância com o art. 1º, § 3º, da Lei nº  8.443/1992, c/c o art. 69 do Regimento Interno, são partes essenciais das deliberações do Tribunal o relatório do Relator, que conterá as conclusões dos pareceres da unidade instrutiva e do Ministério Público; a fundamentação com que analisar as questões de fato e de direito; e o dispositivo com que decidir sobre o mérito do processo. Não está o Ministro-Relator obrigado a responder um a um os argumentos invocados, caso isso não seja imprescindível para a formação de seu convencimento acerca da solução da lide.
5.19.	A responsabilização no âmbito do TCU não exige a configuração de dolo, bastando que se evidencie erro grosseiro na conduta do agente público, assim considerado "aquele manifesto, evidente e inescusável praticado com culpa grave, caracterizado por ação ou omissão com elevado grau de negligência, imprudência ou imperícia", conforme previsto no art. 12, § 1º, do Decreto 9.830/2019, que regulamenta dispositivos da Lei de Introdução às Normas do Direito Brasileiro. (Acórdão 2028/2020-TCU-Plenário, de relatoria do Ministro-Substituto Augusto Sherman Cavalcanti) , ou seja:
Art. 12.  O agente público somente poderá ser responsabilizado por suas decisões ou opiniões técnicas se agir ou se omitir com dolo, direto ou eventual, ou cometer erro grosseiro, no desempenho de suas funções.
§ 1º  Considera-se erro grosseiro aquele manifesto, evidente e inescusável praticado com culpa grave, caracterizado por ação ou omissão com elevado grau de negligência, imprudência ou imperícia.
§ 2º  Não será configurado dolo ou erro grosseiro do agente público se não restar comprovada, nos autos do processo de responsabilização, situação ou circunstância fática capaz de caracterizar o dolo ou o erro grosseiro.
 (...) 
§ 8º  O disposto neste artigo não exime o agente público de atuar de forma diligente e eficiente no cumprimento dos seus deveres constitucionais e legais. 
5.20.	Cabe trazer à colação o seguinte trecho do voto proferido pelo Ministro-Relator da decisão embargada:
9.	Quanto aos argumentos recursais, consta dos autos que o responsável foi notificado em diversas oportunidades sobre a necessidade de cumprimento das deliberações do TCU neste processo: i) em 10/5/2017, acerca da expiração do prazo para atendimento ao disposto no Acórdão 13573/2016-TCU-Segunda Câmara (peças 12 e 13) ; ii) em 20/3/2019, para responder diligência com informações acerca do cumprimento das determinações exaradas por meio do referido Acórdão (peças 21 e 22) ; e iii) em 17/2/2020, para apresentar razões de justificativa em razão do descumprimento do Acórdão 13573/2016-TCU-Segunda Câmara (peças 34 e 35) . Em todas as oportunidades foi silente, mesmo tendo sido formalmente alertado de sua sujeição à multa prevista no art. 58, inciso IV, da Lei 8.443/1992, em caso de não atendimento às notificações. Não há, portanto, como acolher a justificativa de que o acúmulo de funções teria implicado na perda de prazo para atendimento à audiência.
5.21.	Vale lembrar que o responsável foi multado em razão do reiterado descaso por determinações e diligências do TCU. Embora tenha sido alertado de que a ausência de apresentação de razões de justificativa ou a rejeição dessas poderia ensejar aplicação de multa, nos termos do art. 58 da Lei 8.443/1992, o gestor optou por permanecer silente, tornando-se revel. Em março de 2019 (peças 21 e 22) , também havia sido informado de que o não cumprimento de diligência ou de decisão do TCU, no prazo fixado, sem causa justificada, poderia ensejar a aplicação da multa prevista no art. 58, IV, da Lei 8.443/1992.
5.22.	No tópico que tratou da observância das disposições dos artigos 22 e 28 do Decreto-Lei 4.657/2941, acrescidos pela Lei 13.655/2018, verifica-se que foram detalhados, na instrução elaborada por auditora da Secretaria de Recursos, os reiterados comportamentos reprováveis do Pró-Reitor de Pessoal, que resultaram no descaso por determinações e diligências do Tribunal, ou seja:
8.5.	A determinação inicial para regularização dos pagamentos das parcelas referentes a planos econômicos, proferida no ano de 2016, simplesmente foi ignorada pelo gestor, que deixou de adotar as medidas para interrupção das ilegalidades, sem sequer tentar reverter o decidido pelo Tribunal mediante a interposição do pedido de reexame de que trata o art. 48 da Lei Orgânica do TCU.
8.6.	Também ignorou a diligência que lhe foi dirigida em março de 2019, mesmo tendo sido informado de que o não cumprimento de diligência ou de decisão do TCU, no prazo fixado, sem causa justificada, poderia ensejar a aplicação da multa prevista no art. 58, IV, da Lei 8.443/1992.
8.7.	Realizada audiência, o responsável optou por permanecer silente, tornando-se revel, mesmo tendo sido alertado de que a ausência de apresentação de razões de justificativa ou a rejeição dessas poderia ensejar aplicação da multa do art. 58 da Lei 8.443/1992.
8.8.	Entende-se que as disposições dos artigos 22 e 28 do Decreto-Lei 4.657/1942, incluídos pela Lei 13.655/2018, não socorrem o recorrente, uma vez que o cumprimento das determinações e da diligência que lhe foram dirigidas prescindiam de qualquer esforço interpretativo de normas sobre gestão pública. Ante os reiterados comportamentos reprováveis do Pró-Reitor de Pessoal, decidiu a Corte de Contas por multar o responsável, com observância das normas legais e regimentais que regem a matéria no âmbito do controle externo.
5.23.	Consulta à jurisprudência selecionada da Corte de Contas retorna enunciado no sentido de que, para fins do exercício do poder sancionatório do TCU, pode ser tipificado como erro grosseiro (art. 28 do Decreto-Lei 4.657/1942 - LINDB) o descumprimento, sem a devida motivação, de determinação expedida pelo TCU, pois tal conduta revela grave inobservância do dever de cuidado, o que configura culpa grave (Acórdão 1941/2019-TCU-Plenário, de relatoria do Ministro Augusto Nardes) . 
5.24.	O Decreto 9.830/2019, ao regulamentar dispositivos da LINDB, deixou assente em seu art. 12, § 8º, que "O disposto neste artigo não exime o agente público de atuar de forma diligente e eficiente no cumprimento dos seus deveres constitucionais e legais". 
5.25.	Assim, entende-se que os reiterados comportamentos reprováveis do Pró-Reitor de Pessoal, que resultaram no descaso do embargante por determinações e diligências da Corte de Contas, configuram grave inobservância do dever de cuidado, isto é, foram praticados com culpa grave, caracterizando o erro grosseiro previsto no art. 18 da LINDB.
5.26.	Quanto à alegação de que a não implementação do percentual de URV decorreria da existência de decisão judicial ainda vigente (Processo 0063635-20.1999.4.02.5101) , verifica-se que o Relator da decisão embargada endossou os pareceres uniformes da Secretaria de Recursos (peças 68 e 69) , cuja conclusão da análise contrária ao provimento do pedido de reexame interposto por esse gestor de pessoal foi no sentido de que:
b)	a posterior reestruturação da remuneração dos servidores torna possível o cumprimento da determinação para absorção da parcela referente à URV - 3,17%, mesmo que estivesse sendo paga por força de decisão judicial transitada em julgado (Processo 99.0063635-0) e de acordo com despacho do então Ministério de Planejamento, Orçamento e Gestão, não tendo os servidores sido beneficiados pela extensão administrativa do referido percentual prevista na Medida Provisória 2.225/2001. Dessa forma, não há como afastar a ocorrência de pagamento em duplicidade e, por via reflexa, o reiterado descaso por determinações e diligências do TCU;
5.27.	As deliberações da Corte de Contas pela ilegalidade da continuidade da percepção pelos aposentados de rubricas relativas a planos econômicos não representam afronta à coisa julgada, por se  tratarem de pagamentos oriundos de sentenças judiciais cujo suporte fático de aplicação já se tenha exaurido, como decidido pelo Supremo Tribunal Federal no Recurso Extraordinário 596.663/RJ.
5.28.	Ao julgar o RE 596.663/RJ, que teve repercussão geral reconhecida, o STF assentou a tese de que a sentença que reconhece ao trabalhador ou ao servidor o direito a determinado percentual de acréscimo remuneratório deixa de ter eficácia a partir da superveniente incorporação definitiva do referido percentual aos seus ganhos, conforme a seguinte ementa:
CONSTITUCIONAL. PROCESSUAL CIVIL. SENTENÇA AFIRMANDO DIREITO À DIFERENÇA DE PERCENTUAL REMUNERATÓRIO, INCLUSIVE PARA O FUTURO. RELAÇÃO JURÍDICA DE TRATO CONTINUADO. EFICÁCIA TEMPORAL. CLÁUSULA REBUS SIC STANTIBUS. SUPERVENIENTE INCORPORAÇÃO DEFINITIVA NOS VENCIMENTOS POR FORÇA DE DISSÍDIO COLETIVO. EXAURIMENTO DA EFICÁCIA DA SENTENÇA. 
1. A força vinculativa das sentenças sobre relações jurídicas de trato continuado atua rebus sic stantibus: sua eficácia permanece enquanto se mantiverem inalterados os pressupostos fáticos e jurídicos adotados para o juízo de certeza estabelecido pelo provimento sentencial. A superveniente alteração de qualquer desses pressupostos (a) determina a imediata cessação da eficácia executiva do julgado, independentemente de ação rescisória ou, salvo em estritas hipóteses previstas em lei, de ação revisional, razão pela qual (b) a matéria pode ser alegada como matéria de defesa em impugnação ou em embargos do executado. 
2. Afirma-se, nessa linha de entendimento, que a sentença que reconhece ao trabalhador ou servidor o direito a determinado percentual de acréscimo remuneratório deixa de ter eficácia a partir da superveniente incorporação definitiva do referido percentual nos seus ganhos. 
3. Recurso extraordinário improvido.
5.29.	Nos presentes casos concretos, observa-se que não houve a absorção das parcelas referentes a planos econômicos, que continuaram a ser pagas de modo destacado, mesmo após as reestruturações, pela Lei 11.784/2008, da Carreira de Magistério Superior, de que trata a Lei 7.596/1987, e do Plano de Carreira dos Cargos Técnico-Administrativos em Educação, de que trata a Lei 11.091/2005, cujo Anexo I-C, contendo a "Tabela de Estrutura e de Vencimento Básico do Plano de Carreira dos Cargos Técnico-Administrativos em Educação", foi alterado pelas Leis 12.772/2012 (a partir de 1/3/2013) e 13.325/2016 (aumentos nos meses de março/2015, agosto/2016 e janeiro/2017) .
5.30. 	Vale rememorar que a Medida Provisória 2.225-45/2001, ao estender o percentual de 3,17% a todos os servidores públicos civis do Poder Executivo Federal, dispôs que, na hipótese de reorganização ou reestruturação de cargos e carreiras, a referida parcela deixaria de ser devida. Contudo, o autor do pedido de reexame não tratou especificamente da falta de adoção de providências para dar cumprimento ao comando contido no art. 10 da MP, o que motivou o apontamento de pagamento em duplicidade nos proventos dos aposentados, haja vista que continuaram a perceber a URV em parcela destacada mesmo após a implantação de novas estruturas remuneratórias.
5.31.	Assim, reitera-se que o fato de o pagamento do percentual de 3,17% ter sido implantado inicialmente em função de sentença judicial transitada em julgado não constitui óbice para sua futura absorção, haja vista que as reestruturações de carreira posteriores extinguiram a possibilidade de manutenção da rubrica.
5.32.	Ademais, os embargos de declaração não têm por objetivo proporcionar novo julgamento da questão posta nos autos, mas somente o de esclarecer, interpretar ou completar o pronunciamento anteriormente emitido, em benefício de sua compreensão ou inteireza. É inadmissível a rediscussão do mérito da matéria decida pela Corte de Contas, na via recursal eleita, conforme pacífica e reiterada jurisprudência do Tribunal.
5.33.	Diante disso, não merecem prosperar as alegações do embargante.
CONCLUSÃO
6.	Da análise de mérito, conclui-se que não houve omissão e contradição acerca da ocorrência de erro grosseiro na atuação do gestor público.
6.1.	Por conseguinte, sugere-se rejeitar os presentes embargos de declaração.
PROPOSTA DE ENCAMINHAMENTO
7.	Ante o exposto, submetem-se os autos à consideração superior, propondo-se, com fundamento no artigo 34, § 2º, da Lei 8.443/1992:
conhecer dos embargos de declaração opostos, para, no mérito, rejeitá-los;
informar ao embargante e demais interessados do acórdão a ser proferido, destacando que o relatório e o voto que o fundamentam podem ser acessados por meio do endereço eletrônico www.tcu.gov.br/acordaos.
	É o Relatório.

Rudi Meira Cassel (22256/OAB-DF) e outros, representando Agnaldo Fernandes Silva.

Procurador Sergio Ricardo Costa Caribé.

APOSENTADORIA. PAGAMENTO DE RUBRICAS ALUSIVAS A PLANOS ECONÔMICOS BASEADAS EM SENTENÇAS JUDICIAIS (URP E URV). ILEGALIDADE. DETERMINAÇÕES. MONITORAMENTO DO ATENDIMENTO ÀS DELIBERAÇÕES. DESCUMPRIMENTO. AUDIÊNCIA. REVELIA. DÉBITO. MULTA. PEDIDO DE REEXAME. NÃO PROVIMENTO. EMBARGOS DE DECLARAÇÃO. AUSÊNCIA DE OMISSÃO OU CONTRADIÇÃO NO ACÓRDÃO EMBARGADO. CONHECIMENTO. REJEIÇÃO. COMUNICAÇÕES.

APOSENTADORIA (APOS)

Secretaria de Recursos (Serur).

Em exame embargos de declaração opostos por Agnaldo Fernandes Silva contra o Acórdão 5089/2021-TCU-Segunda Câmara, de minha relatoria, que negou provimento a pedido de reexame interposto contra o Acórdão 5642/2020-TCU-Segunda Câmara (Rel. Min. Ana Arraes) , por meio do qual o Tribunal, em apreciação de monitoramento do Acórdão 13573/2016-TCU-Segunda Câmara (Rel. Min. Ana Arraes) , decidiu aplicar multa de R$ 10.000,00 ao gestor, ora embargante, em razão do reiterado descaso por determinações e diligências desta Corte de Contas.
2.	A título de breve contextualização, tem-se que, no monitoramento do Acórdão 13573/2016-TCU-Segunda Câmara, que julgou ilegais atos de aposentadoria emitidos pela Universidade Federal do Rio de Janeiro - URFJ, apreciados nestes autos (pagamento de rubricas alusivas a planos econômicos baseados em sentenças judiciais - URP de 26,05% e 28,86%, URV de 3,17%) , foi verificada a manutenção de parte dos pagamentos indevidos, sem a emissão de novos atos em favor dos inativos. 
3.	Ante a ausência de atendimento a diligências, foi realizada a audiência do Sr. Agnaldo Fernandes, Pró-Reitor de Pessoal da UFRJ, para que apresentasse justificativas pelo não atendimento da deliberação. Regularmente notificado, o responsável não atendeu à audiência, sendo considerado revel, com a aplicação da multa prevista no art. 58, inciso IV, da Lei 8.443/1992, mediante o Acórdão 5642/2020-TCU-Segunda Câmara (Rel. Min. Ana Arraes) .
4.	Posteriormente, por meio do Acórdão 5089/2021-TCU-Segunda Câmara, de minha relatoria, o Tribunal decidiu negar provimento ao pedido de reexame interposto contra o Acórdão 5642/2020-TCU-Segunda Câmara.
5.	Inconformado, o Sr. Agnaldo Fernandes Silva opôs os embargos ora em exame (peça 80) , em face do Acórdão 5089/2021-TCU-Segunda Câmara. Em síntese, alegou a existência de omissões e contradições no acórdão embargado quanto à análise de aplicação do princípio da segurança jurídica, por considerar não ter havido dolo ou erro grosseiro em sua atuação como gestor público, visto que acreditava estar apenas cumprindo decisão judicial (Processo 0063635-20.1999.4.02.5101) , a qual determinava o pagamento da parcela questionada.
6.	Presentes os requisitos de admissibilidade previstos no art. 34 da Lei 8.443/1992, cumpre conhecer dos embargos.
7.	Em exame dos argumentos apresentados, a Secretaria de Recursos - Serur concluiu pela não ocorrência de omissão ou contradição na decisão embargada, tendo proposto, em pareceres uniformes (peças 87 e 88) , o conhecimento dos embargos, e, no mérito, sua  rejeição.
8.	Manifesto minha integral concordância com o pronunciamento da Serur (peça 87) , cujos fundamentos incorporo às minhas razões de decidir, sem prejuízo de breves destaques.  
9.	Conforme bem pontuou a Serur, a responsabilização no âmbito do TCU, conforme firme jurisprudência, não exige a configuração de dolo, bastando que se evidencie erro grosseiro na conduta do agente público (p. ex. Acórdão 2028/2020-TCU-Plenário, Rel. Min. Augusto Sherman Cavalcanti) .
10.	No caso concreto, o embargante foi multado em razão do reiterado descaso por determinações e diligências do TCU, conforme pode ser observado no registro que fiz no Voto condutor do Acórdão 5089/2021-TCU-Segunda Câmara, ora embargado:
9. Quanto aos argumentos recursais, consta dos autos que o responsável foi notificado em diversas oportunidades sobre a necessidade de cumprimento das deliberações do TCU neste processo: i) em 10/5/2017, acerca da expiração do prazo para atendimento ao disposto no Acórdão 13573/2016-TCU-Segunda Câmara (peças 12 e 13) ; ii) em 20/3/2019, para responder diligência com informações acerca do cumprimento das determinações exaradas por meio do referido Acórdão (peças 21 e 22) ; e iii) em 17/2/2020, para apresentar razões de justificativa em razão do descumprimento do Acórdão 13573/2016-TCU-Segunda Câmara (peças 34 e 35) . Em todas as oportunidades foi silente, mesmo tendo sido formalmente alertado de sua sujeição à multa prevista no art. 58, inciso IV, da Lei 8.443/1992, em caso de não atendimento às notificações. Não há, portanto, como acolher a justificativa de que o acúmulo de funções teria implicado na perda de prazo para atendimento à audiência
11.	Nesse sentido, anuo à conclusão da Serur de que os reiterados comportamentos reprováveis do Pró-Reitor de Pessoal, que revelaram o descaso do embargante por determinações e diligências da Corte de Contas, configuram grave inobservância do dever de cuidado, isto é, foram praticados com culpa grave, caracterizando o erro grosseiro previsto no art. 18 da LINDB.
12.	Especificamente com relação ao argumento de que o não atendimento à deliberação do TCU decorreria da existência de decisão judicial vigente, considero pertinente repisar a seguinte ponderação da unidade técnica:
5.27.	As deliberações da Corte de Contas pela ilegalidade da continuidade da percepção pelos aposentados de rubricas relativas a planos econômicos não representam afronta à coisa julgada, por se  tratarem de pagamentos oriundos de sentenças judiciais cujo suporte fático de aplicação já se tenha exaurido, como decidido pelo Supremo Tribunal Federal no Recurso Extraordinário 596.663/RJ.
5.28.	Ao julgar o RE 596.663/RJ, que teve repercussão geral reconhecida, o STF assentou a tese de que a sentença que reconhece ao trabalhador ou ao servidor o direito a determinado percentual de acréscimo remuneratório deixa de ter eficácia a partir da superveniente incorporação definitiva do referido percentual aos seus ganhos, conforme a seguinte ementa:
 (...) 
5.29.	Nos presentes casos concretos, observa-se que não houve a absorção das parcelas referentes a planos econômicos, que continuaram a ser pagas de modo destacado, mesmo após as reestruturações, pela Lei 11.784/2008, da Carreira de Magistério Superior, de que trata a Lei 7.596/1987, e do Plano de Carreira dos Cargos Técnico-Administrativos em Educação, de que trata a Lei 11.091/2005, cujo Anexo I-C, contendo a "Tabela de Estrutura e de Vencimento Básico do Plano de Carreira dos Cargos Técnico-Administrativos em Educação", foi alterado pelas Leis 12.772/2012 (a partir de 1/3/2013) e 13.325/2016 (aumentos nos meses de março/2015, agosto/2016 e janeiro/2017) .
5.30. 	Vale rememorar que a Medida Provisória 2.225-45/2001, ao estender o percentual de 3,17% a todos os servidores públicos civis do Poder Executivo Federal, dispôs que, na hipótese de reorganização ou reestruturação de cargos e carreiras, a referida parcela deixaria de ser devida. Contudo, o autor do pedido de reexame não tratou especificamente da falta de adoção de providências para dar cumprimento ao comando contido no art. 10 da MP, o que motivou o apontamento de pagamento em duplicidade nos proventos dos aposentados, haja vista que continuaram a perceber a URV em parcela destacada mesmo após a implantação de novas estruturas remuneratórias.
5.31.	Assim, reitera-se que o fato de o pagamento do percentual de 3,17% ter sido implantado inicialmente em função de sentença judicial transitada em julgado não constitui óbice para sua futura absorção, haja vista que as reestruturações de carreira posteriores extinguiram a possibilidade de manutenção da rubrica.
13.	Ademais, conforme bem detalhado no Relatório, a instrução da Serur (peça 87) analisou detidamente e refutou as alegações de omissões e contradições, sendo desnecessário reprisar aqui tal exame, porquanto, nos termos do art. 1º, §3º, inciso I, da Lei 8.443/1992, o Relatório é parte essencial do Acórdão ora proposto e, conforme já pontuei anteriormente, adoto como razões de decidir as análises e conclusões da unidade técnica nele reproduzidas.
14.	Percebe-se que o embargante, em verdade, tenta rediscutir questões de mérito, o que não é cabível em sede de embargos, espécie recursal de escopo sabidamente restrito.
15.	Feitas essas ponderações, ratifico as conclusões da Serur para, no mérito, rejeitar os presentes embargos.
TCU, Sala das Sessões, em 22 de junho de 2021.
RAIMUNDO CARREIRO 
Relator